臺灣高等法院刑事判決
111年度交上訴字第138號
上  訴  人  臺灣宜蘭地方檢察署檢察官
上  訴  人  
即  被  告  李庭誼

上列上訴人等因被告過失致死案件，不服臺灣宜蘭地方法院111
年度交訴字第7號，中華民國111年5月9日第一審判決（起訴案號
：臺灣宜蘭地方檢察署110年度調偵字第269號），提起上訴，本
院判決如下：
    主  文
原判決撤銷。
李庭誼犯過失致人於死罪，處有期徒刑伍月，如易科罰金，以新
臺幣壹仟元折算壹日。緩刑貳年。
    事  實
一、李庭誼於民國110年2月6日16時30分許，騎乘車牌號碼000-0
    000號普通重型機車（下稱本案機車）沿宜蘭縣○○市○○路（
    下稱○○路）000巷由北往南方向行駛，行經○○路000巷○○00號
    電桿附近時，本應注意車前狀況，並隨時採取必要之安全措
    施，而依當時天候晴、日間自然光線，所行經之柏油路面乾
    燥、無缺陷，無障礙物、視距良好等情形，並無不能注意情
    事，竟疏未注意及此，適該處前方有林春山手推林江素乘坐
    之輪椅靠道路右側行走，李庭誼所騎乘本案機車自後撞擊林
    春山及上開輪椅，林春山、林江素因此均跌落至路旁農田內
    ，致林江素受有創傷性腦出血、左側顱骨骨折、頸椎第1節
    左外側骨折、右側肋骨第2、3、4肋骨骨折、左側肋骨第1、
    2、3肋骨骨折、右側遠端鎖骨骨折等傷害，經送國立陽明交
    通大學附設醫院（下稱陽明交大附醫）治療後，仍於110年3
    月15日9時40分許因頭部外傷顱內出血，致創傷性休克死亡
    ；林春山則受有腰部及左小腿挫傷之傷害（過失傷害部分未
    據告訴）。嗣李庭誼在肇事後，於犯罪未被任何有偵查犯罪
    職權之機關或公務員發覺前，於員警據報前往現場處理時在
    場，並當場承認為肇事人而自首接受裁判。
二、案經林江素之子林春山、林秋杰告訴及宜蘭縣政府警察局宜
    蘭分局（下稱宜蘭分局）報告臺灣宜蘭地方檢察署（下稱宜
    蘭地檢署）檢察官相驗後簽分偵查起訴。
    理  由
壹、證據能力
一、按被告以外之人於審判外之陳述，雖不符前4條（刑事訴訟
    法第159條之1至第159條之4）之規定，而經當事人於審判程
    序同意作為證據，法院審酌該言詞陳述或書面陳述作成時之
    情況，認為適當者，亦得為證據；當事人、代理人或辯護人
    於法院調查證據時，知有第159條第1項不得為證據之情形，
    而未於言詞辯論終結前聲明異議者，視為有前項之同意，刑
    事訴訟法第159條之5第1項、第2項分別定有明文。
二、本判決所引被告以外之人於審判外之供述證據筆錄，因檢察
    官、上訴人即被告李庭誼（下稱被告）於本院準備程序及審
    理時對此證據均未爭執證據能力（見本院卷第93至94、123
    頁），且迄至言詞辯論終結前均未聲明異議，本院審酌此供
    述證據筆錄製作時之情況，並無違法不當及證明力明顯過低
    之瑕疵，認以之作為證據應屬適當，復經本院依法踐行調查
    證據程序，揆諸前開規定，本院認此證據具有證據能力。又
    本判決所援引之其他文書、物證，因檢察官、被告於本院準
    備程序及審理時對該等證據均未爭執證據能力（見本院卷第
    93至94、123至126頁），且無證據證明係公務員違背法定程
    序所取得，亦無顯有不可信之情況或不得作為證據之情形，
    復經本院依法踐行調查證據程序，均具有證據能力。
貳、認定被告犯罪事實所憑之證據及理由　　
一、上開事實，迭據被告於警詢、偵查、原審、本院準備程序及
    審理時坦承不諱（見相字卷第7至10、57至59頁、調偵字卷
    第15至16頁、交訴字卷第39至43、57至61、71至79頁、本院
    卷第92至93、94至95、127至128、129頁），並經證人即告
    訴人林春山（下稱告訴人林春山）於警詢及偵查（見相字卷
    第11至14、57至59頁、調偵字卷第15至16頁）證述明確，且
    有道路交通事故現場圖、道路交通事故現場草圖、道路交通
    事故調查報告表(一)、(二)、現場照片及車損照片、消防機
    關救護紀錄表（宜蘭縣政府消防局）等存卷可徵（見相字卷
    第17至20、32至43、45至47頁）。再被害人林江素（下稱被
    害人）因本案交通事故受有創傷性腦出血、左側顱骨骨折、
    頸椎第1節左外側骨折、右側肋骨第2、3、4肋骨骨折、左側
    肋骨第1、2、3肋骨骨折、右側遠端鎖骨骨折等傷害，經送
    陽明交大附醫治療後，仍於110年3月15日9時40分許因頭部
    外傷顱內出血，致創傷性休克死亡等情，業經宜蘭地檢署檢
    察官督同法醫師相驗屬實，製有勘（相）驗筆錄、相驗屍體
    證明書及檢驗報告書等附卷可查（見相字卷第55頁正反面、
    第62至66頁反面），且有陽明交大附醫診斷證明書、病歷資
    料（見相字卷第48至54頁、他字卷第6頁）、宜蘭分局111年
    3月16日警蘭偵字第1100006146號函及檢附資料（見相字卷
    第67至74頁）等在卷可憑，堪認被告前開任意性自白應與事
    實相符，可以採信。
二、按「汽車行駛時，駕駛人應注意車前狀況及兩車並行之間隔
    ，並隨時採取必要之安全措施，不得在道路上蛇行，或以其
    他危險方式駕車」，道路交通安全規則第94條第3項定有明
    文。被告為汽車駕駛人，於如事實欄一所示時、地騎乘本案
    機車行經上開路段時自應遵循上述規定，且當時天候晴、日
    間自然光線，所行經之柏油路面乾燥、無缺陷，無障礙物、
    視距良好等情，有前開道路交通事故調查報告表(一)、現場
    照片等存卷可考，足見被告當時並無不能注意之情事，竟疏
    未注意及此，適該處前方有告訴人林春山手推被害人乘坐之
    輪椅靠道路右側行走，被告所騎乘本案機車自後撞擊告訴人
    及上開輪椅而肇事，被害人並跌落至路旁農田內，致被害人
    受有如事實欄一所示傷害，經送陽明交大附醫治療後，仍於
    110年3月15日9時40分許因頭部外傷顱內出血，致創傷性休
    克死亡，被告對於本案交通事故之發生，自有過失，且被告
    過失駕駛肇事行為與被害人所受死亡結果間，顯具有相當因
    果關係甚明。參諸本案經宜蘭地檢署檢附案卷、光碟送交通
    部公路總局臺北區監理所基宜區車輛行車事故鑑定會鑑定，
    結果認：「一、李庭誼駕駛普通重機車，行經未劃分向標線
    路段，疏未注意車前行人手推輪椅徒步在前，未採取安全措
    施，為肇事原因。二、行人林春山手推輪椅乘坐林江素，行
    經未劃分向標線路段，於車道上靠右行走，無肇事因素」等
    情，有交通部公路總局臺北區監理所110年10月25日北監基
    宜鑑字第1100274972號函及所附交通部公路總局臺北區監理
    所基宜區車輛行車事故鑑定會基宜區1100665案鑑定意見書
    （見調偵字卷第5至7頁）在卷可稽；復經宜蘭地檢署檢附本
    案卷宗、光碟送交通部公路總局車輛行車事故鑑定覆議會覆
    議，結果亦認「一、李庭誼駕駛普通重機車，行經未劃分向
    標線路段，未注意車前狀況，並隨時採取必要之安全措施，
    為肇事原因。二、行人林春山手推輪椅(林江素乘坐），行
    經未劃分向標線路段，於道路上靠右行走，無肇事因素」等
    情，亦有交通部公路總局110年11月24日路覆字第110013678
    2號函及所附交通部公路總局車輛行車事故鑑定覆議會11010
    07案覆議意見書（見調偵字卷第10至12頁）存卷可憑，益徵
    被告對本案交通事故之發生確有過失，應負過失致人於死罪
    責無誤。
三、綜上，本案事證明確，被告犯行洵堪認定，應依法論科。　
參、法律適用
一、核被告所為，係犯刑法第276條過失致人於死罪。　　
二、本案係報案人或勤指中心轉來資料未報明肇事人姓名，處理
    人員前往現場處理時，肇事人在場，並當場承認為肇事人乙
    節，有宜蘭分局交通分隊道路交通事故肇事人自首紀錄表附
    卷可徵（見相字卷第16頁），堪認被告在肇事後，於犯罪未
    被有偵查犯罪職權之機關或公務員發覺前，於員警據報前往
    現場處理時在場，並當場承認為肇事人而自首接受裁判甚明
    ，爰依刑法第62條前段規定減輕其刑。
肆、撤銷改判之理由
一、原審審理後，認被告犯罪事證明確，適用刑法第276條、第6
    2條前段、第41條第1項前段，刑法施行法第1條之1第1項等
    規定予以論罪科刑，固非無見。然查：(1)按刑罰之量定，
    固屬法院自由裁量之職權行使，惟刑事審判之量刑，旨在實
    現刑罰權之分配的正義，故法院對科刑判決之被告量刑，應
    符合罪刑相當原則，使罰當其罪，以契合人民之法律感情。
    此所以刑法第57條明定科刑時應審酌一切情狀，尤應注意該
    條所列各款情形，以為科刑輕重之標準（最高法院95年度台
    上字第1779號判決意旨參照）。再法院對於被告之量刑，亦
    應受比例原則與平等原則等一般法律原則之支配，以期達成
    客觀上之適當性、相當性與必要性之價值要求；又行為人犯
    後悔悟之程度，是否力謀恢復原狀或與被害人（告訴人）達
    成和解，及其後是否能確實履行和解條件，以彌補被害人（
    告訴人）之損害，均攸關於法院判決量刑之審酌，且基於「
    修復式司法」理念，國家亦有責權衡被告接受國家刑罰權執
    行之法益與確保被害人（告訴人）損害彌補之法益，務必使
    二者間在法理上力求衡平。查被告於本院審理期間已與被害
    人家屬【包括告訴人林春山、林秋杰（下稱告訴人2人）及
    林文芬、林芳曲、林文秀】達成調解【調解條件為被告與其
    法定代理人李東陽、張翠娥連帶給付(1)林春山新臺幣（下
    同）25萬5,480元、(2)林秋杰、林文芬、林芳曲、林文秀各
    18萬5,476元（以上合計99萬7,384元）】，並給付款項完畢
    ，業經告訴代理人於本院陳述明確（見本院卷第128頁），
    且有原審法院111年度宜簡移調字第24號調解筆錄在卷為憑
    （見本院卷第131至132頁），原審未及審酌被告與被害人家
    屬業已達成調解而量處罪刑，顯與本院審酌科刑之情狀有所
    不同，刑度難謂允當，自有未洽。
二、檢察官上訴無理由，被告上訴則為有理由
(一)檢察官循告訴人2人請求提起上訴，上訴意旨略以：被告過
    失行為係本案車禍事故唯一原因，並造成被害人家屬痛苦甚
    鉅，被告又未表示歉意及賠償被害人家屬，故原審判處被告
    有期徒刑6月，似難認妥適，告訴人2人亦對原判決不服而請
    求上訴，請撤銷原判決，另為適當之判決云云。
(二)經查：被告業已與被害人家屬達成調解，並給付款項完畢，
    業如前述，參諸告訴代理人於本院審理時陳稱：民事庭部分
    上月22日已經達成和解（應為調解之誤），條件包含強制險
    總共300萬元，昨日當事人已收到款項，告訴人及被害人親
    屬有同意給予被告緩刑等語（見本院卷第128、129頁），是
    檢察官執上情主張被告未賠償被害人家屬，原審判處被告有
    期徒刑6月，似難認妥適云云為由提起上訴，此前提事實業
    已變更，檢察官上訴自無理由。
(三)據上，檢察官上訴雖無理由，然被告以其已與被害人家屬達
    成調解，請從輕量刑等語為由提起上訴，則為有理由，原判
    決無可維持，應由本院予以撤銷改判。
三、量刑
　　爰審酌被告騎乘本案機車有如事實欄一所示過失情節而生本
    案交通事故，致被害人死亡而造成無可挽回之遺憾，且使被
    害人子女痛失至親，無法再享天倫之樂，被害人家屬承受與
    被害人天人永隔之莫大傷痛，衡酌被告犯後坦承犯行，且與
    告訴人2人及被害人其他家屬達成調解，且給付款項完畢，
    業如前述，兼衡被告於本案發生時年僅19歲，並無前科，素
    行良好，於本院自陳高職畢業之智識程度，目前並無工作，
    與父親同住之生活狀況（見本院卷第96頁）等一切情狀，量
    處如主文第2項所示之刑，並諭知易科罰金之折算標準。
四、緩刑之宣告
　　查被告未曾因故意犯罪受有期徒刑以上刑之宣告，有本院被
    告前案紀錄表在卷可按（見本院卷第39頁），其因上開過失
    行為致罹刑典，衡酌被告犯後坦承犯行，復於本院審理期間
    與被害人家屬（包括告訴人2人以及被害人家屬林文芬、林
    芳曲、林文秀）達成調解，並給付款項完畢，業如前述，參
    諸告訴代理人於本院審理時陳稱：如果鈞院認為被告符合緩
    刑條件，同意給予緩刑，告訴人及被害人親屬有同意給予被
    告緩刑等語（見本院卷第128、129頁），可徵被告犯後確有
    悔意，已盡力彌補被害人家屬，且獲得被害人家屬原諒，本
    院認被告經本案偵、審程序及科刑教訓，當知警惕，上開所
    宣告之刑以暫不執行為適當，爰依刑法第74條第1項第1款規
    定，宣告緩刑2年，以啟自新。
據上論斷，應依刑事訴訟法第369條第1項前段、第364條、第299
條第1項前段，判決如主文。
本案經檢察官曾尚琳提起公訴，檢察官劉憲英提起上訴，檢察官
劉海倫到庭執行職務。
中　　華　　民　　國　　111 　年　　10　　月　　26　　日
                  刑事第十八庭  審判長法  官  何俏美
                                      法  官  葉乃瑋
                                      法  官  黃紹紘
以上正本證明與原本無異。
如不服本判決，應於收受送達後20日內向本院提出上訴書狀，其
未敘述上訴之理由者並得於提起上訴後20日內向本院補提理由書
（均須按他造當事人之人數附繕本）「切勿逕送上級法院」。
                                      書記官  顏淑華
中　　華　　民　　國　　111 　年　　10　　月　　31　　日

附錄本案論罪科刑法條全文
中華民國刑法第276條
因過失致人於死者，處5年以下有期徒刑、拘役或50萬元以下罰
金。